【裁判字號】    96,訴,4672
【裁判日期】    971231
【裁判案由】    偽造有價證券等
【裁判全文】
臺灣高雄地方法院刑事判決              96年度訴字第4672號
公  訴  人  臺灣高雄地方法院檢察署檢察官
被      告  己○○
指定辯護人 本院公設辯護人  丙○○
上列被告因偽造有價證券等案件，經檢察官提起公訴（96年度偵
字第13752 號），本院判決如下：
    主   文
己○○無罪。
    理   由
一、公訴意旨略以：被告己○○係天鼎當舖之負責人。竟利用另
    案被告乙○○（偽造有價證券犯行經本院於民國96年3 月28
    日以96年度訴字第317 號判處有期徒刑2 年，緩刑5 年確定
    ）於94年1 月間向天鼎當鋪借款之際，與乙○○共同基於偽
    造有價證券、行使偽造私文書及使公務員登載不實之犯意聯
    絡，於94年1 月26日，在乙○○位於高雄縣仁武鄉○○○街
    32之8 號之工廠，未得乙○○前妻戊○○之授權或同意，由
    乙○○在面額新臺幣（下同）37萬元之本票發票人欄上偽造
    「戊○○」之簽名，並按捺自己之指印，填載發票日期94年
    1 月16日，完成發票行為後，當場交予被告己○○供作擔保
    借款37萬元之用，嗣由被告己○○持上開本票向本院聲請本
    票裁定，經本院以94年度票字第30981 號民事裁定於94年12
    月28日准予強制執行在案；被告己○○與乙○○復明知車牌
    號碼YI-4516 號自小客貨車係戊○○所有，而未經戊○○授
    權辦理設定動產抵押登記，分別先由乙○○提供上開車輛之
    行照，由被告己○○利用不知情之人偽刻「戊○○」之印章
    1 枚，被告己○○並於94年1 月26日，在不詳地點，在動產
    抵押契約書上立約人甲方之欄位偽造「戊○○」簽名1 枚，
    並蓋用上開「戊○○」之印章後，指示不知情之陳旭俊於94
    年2 月4 日持上開車輛之行照及動產抵押契約書向高雄市監
    理處申請辦理設定動產抵押登記，使高雄市監理處之承辦人
    員誤將該不實之動產抵押事項登載於職務上所掌之公文書上
    ，均足生損害於戊○○及監理機關對於汽車登記管理之正確
    性。嗣戊○○於收受上開本票裁定後，向本院提起確認本票
    債權不存在之訴，始查知上情。因認被告涉犯刑法第201 條
    第1 項之偽造有價證券罪嫌、刑法第216 條、第210 條之行
    使偽造私文書及刑法第214 條之使公務員登載不實文書等罪
    嫌。
二、按犯罪事實應依證據認定之，無證據不得認定其犯罪事實；
    不能證明被告犯罪者，應諭知無罪之判決，刑事訴訟法第15
    4 條第2 項、第301 條第1 項分別定有明文。所謂認定犯罪
    事實之證據，係指足以認定被告確有犯罪行為之積極證據而
    言，該項證據自須適合於被告犯罪事實認定，始得採為斷罪
    資料，如未能發現相當證據，或證據不足以證明，自不能以
    推測或擬制之方法，為裁判基礎。苟積極證據不足為不利於
    被告事實之認定時，即應為有利於被告之認定，更不必有何
    有利之證據，故被告否認犯罪事實所持之辯解，縱屬不能成
    立，仍非有積極證據足以證明其犯罪行為，不能遽為有罪之
    認定（最高法院29年度上字第3105號、30年度上字第816 號
    、30年度上字第1831號、40年臺上字第86號判例意旨參照）
    。又認定犯罪事實所憑之證據，雖不以直接證據為限，間接
    證據亦包括在內，然而無論直接或間接證據，其為訴訟上之
    證明，均須達於通常一般之人均不致於有所懷疑，而得確信
    其為真實之程度，始得據為有罪之認定，若其關於被告是否
    犯罪之證明未達此程度，而有合理性懷疑之存在，致使無從
    形成有罪之確定，根據「罪證有疑，利於被告」之證據法則
    ，即不得遽為不利被告之認定（最高法院76年臺上字第4968
    號判例意旨參照）。
三、公訴人認為被告涉有偽造有價證券、行使偽造私文書及使公
    務員登載不實文書等罪嫌，無非係以被告於偵查中之供述、
    另案共同被告乙○○之自白、證人戊○○、庚○○於偵查中
    之證述及另案共同被告乙○○所書立之本票（面額37萬元、
    發票人為戊○○）、證人戊○○民事起訴狀、高雄市監理處
    公告及動產擔保交易登記證明書、契約書與本院95年度雄簡
    字第157 號民事判決、本院96年度訴字第317 號刑事判決為
    其主要論據。訊據被告固就伊係天鼎當舖之負責人，於94年
    1 月26日乙○○曾將發票日期為94年1 月16日，票面金額為
    37萬元，本票發票人為「戊○○」之本票1 紙交予伊供作擔
    保借款37萬元之用，伊曾請庚○○（原名蔡仁傑）持上開本
    票向本院聲請本票裁定，經本院以94年度票字第30981 號民
    事裁定於94年12月28日准予強制執行在案，車牌號碼YI-451
    6 號自小客貨車係戊○○所有，乙○○有提供上開車輛之行
    照予伊，伊有指示丁○○（原名陳旭俊）於94年2 月4 日持
    上開車輛之行照及動產抵押契約書向高雄市監理處申請辦理
    設定動產抵押登記，戊○○於收受上開本票裁定後有向高雄
    地院提起確認本票債權不存在之訴之事實，均不予爭執在卷
    （見本院卷第72頁），惟堅詞否認涉有偽造有價證券、偽造
    文書及使公務員登載不實文書等罪嫌，被告及其辯護人均以
    ：被告實不知乙○○擅自以其前妻戊○○名義偽造上揭本票
    及竊取戊○○行照供作擔保，乙○○亦未在被告面前簽署戊○○姓名並按捺指印在上揭本票，乙○○將本票帶回簽妥發
    票人姓名並按捺指印後才交給被告，故被告主觀並無犯罪意
    圖可言等語為主要辯駁論據（見本院卷第258 、267 、276
    頁）。
四、本案證據能力之審酌：
  (一)按被告以外之人於審判外向法官所為之陳述，得為證據，刑
    事訴訟法第159 條之1 第1 項定有明文，立法理由係認被告
    以外之人（包括證人、鑑定人、告訴人、被害人及共同被告
    等）之陳述係在法官面前為之，因其任意陳述之信用性已受
    確定保障之情況下所為，自得作為證據。經查，證人戊○○
    、庚○○於本院另案民事案件言辯論所為之證述，性質上雖
    屬傳聞證據，惟係在法官面前為之之證述（見95年度雄簡字
    第157 號卷第11至13頁），衡諸上開規定，自具有證據能力
    。
  (二)次按被告以外之人於偵查中向檢察官所為陳述，除顯有不可
    信之情況者外，得為證據，刑事訴訟法第159 條之1 第2 項
    定有明文。經查，本件證人即另案被告乙○○於偵查中所為
    之證述，性質上雖屬傳聞證據，惟係偵查中向檢察官所為之
    證述〔見96年度偵字第13752 號卷（下稱偵卷）第19、20頁
    〕，並經具結（結文見同上偵卷第21頁），且無顯有不可信
    之情況，衡諸上開規定，自亦具有證據能力。
  (三)再按被告以外之人於審判外之陳述，雖不符刑事訴訟法第15
    9 條之1 至之4 之規定，然經當事人於審判程序同意作為證
    據，法院審酌該言詞陳述或書面陳述作成時之情況，認為適
    當者，亦得為證據。又當事人、代理人或辯護人於法院調查
    證據時，知有第159 條第1 項不得為證據之情形，而未於言
    詞辯論終結前聲明異議者，視為有前項之同意，同法第159
    條之5 亦有明文。查本案所引用之其餘證據資料（詳後引證
    據），其中各項言詞或書面傳聞證據部分，縱無刑事訴訟法
    第159 條之1 至第159 條之4 或其他規定之傳聞證據例外情
    形，亦業經本院審理時予以提示並告以要旨，且各經檢察官
    、被告及其辯護人表示意見，當事人及辯護人已知上述證據
    乃屬傳聞證據，或已明示同意作為本案之證據使用（見本院
    卷第70頁），並迄至本案言詞辯論終結前亦未對該等證據聲
    明異議（見本院卷第257 至266 頁），依上開規定，已擬制
    同意其有證據能力，且本院審酌該等傳聞證據作成時之狀況
    ，並無不宜作為證據之情形，均應認於本案有證據能力。
五、本案實體方面之認定：
  (一)上開另案被告乙○○未得戊○○同意前往被告己○○所經營
    之天鼎當鋪借款，乙○○於上揭本票正面發票人欄填寫「戊○○」之簽名，並提供戊○○所有上開車輛之行車執照予被
    告辦理動產抵押登記，被告曾於93年12月31日匯32萬元予乙○○所營之仕鑫企業社帳戶內等情，業經本院96年度訴字第
    317 號刑事判決判處乙○○有期徒刑2 年、緩刑5 年定讞在
    案，此有該判決1 份附卷可稽（見本院卷第9 至13頁），並
    有戊○○民事起訴狀1 份〔見95年度他字第5731號卷（下稱
    偵他卷）第6 至8 頁〕、本院95年度雄簡字第157 號民事判
    決1 份（見偵他卷第28至30、第37至39頁）、戊○○身分證
    影本1 紙（見偵卷第34頁、偵他卷第24頁）、車號YI-4516
    行車執照影本1 紙（見偵卷第34頁、偵他卷第24頁）、本票
    影本1 紙（發票人：戊○○，金額：37萬元，日期：94年1
    月26日，見偵卷第35頁、偵他卷第22頁）、汽車新領牌照登
    記書影本1 紙（牌照號碼：YI-4516 ，見偵卷第35頁反面、
    偵他卷第21頁）、高雄市監理處動產擔保交易登記證明書影
    本1 紙（牌照號碼：YI-4516 ，見偵卷第36頁、偵他卷第18
    頁）、動產抵押契約書影本1 紙（見偵卷第36頁反面至37頁
    、偵他卷第19至20頁）、台新國際商業銀行存款憑條1 份（
    見偵他卷第23頁）、檢察官於96年9 月26日偵訊時當庭命乙○○書寫「戊○○」文字10次書面1 份（見偵卷第47頁）、
    台新國際商業銀行97年8 月26日台新作文字第9710179 號函
    1 紙（見本院卷第144 頁）、台新國際商業銀行97年9 月10
    日台新作文字第9712986 號函及附件（乙○○93年、94年度
    之資金往來明細表，本院卷第147 至153 頁）、台新國際商
    業銀行97年10月23日台新作文字第9715433 號函及附件等事
    證附卷可稽（仕鑫企業社、乙○○開戶資料及自93年1 月1
    日起至94年12月31日止之資金往來明細表，見本院卷第164
    至243 頁），復經證人戊○○分別於本院另民事案件言詞辯
    論、本案偵訊時之證述（見本院95年度雄簡字第157 號該案
    卷第11至13頁、偵他卷第58至62頁）、證人庚○○（原名為
    蔡仕傑）分別於本院另民事案件言詞辯論、本案偵訊時及本
    院審理中之證述（見本院95年度雄簡字第157 號該案卷第11
    至13頁、偵他卷58至62頁，本院卷第118 至127 頁）、證人
    丁○○於本院審理時之證述明確（見本院卷第94至104 頁）
    在卷足憑，是另案被告乙○○所為係涉犯偽造有價證券、行
    使偽造私文書及使公務員登載不實等罪責，已堪認定。
  (二)就被告就前開乙○○所為之偽造有價證券犯行並無犯意聯絡
    及行為分擔而為共同正犯，茲析述如下：
    1.首按被告或共犯之自白，不得作為有罪判決之唯一證據，
      仍應調查其他必要之證據，以察其是否與事實相符，刑事
      訴訟法第156 條第2 項定有明文。其立法目的乃欲以補強
      證據擔保自白之真實性；亦即以補強證據之存在，藉之限
      制自白在證據上之價值。而所謂補強證據，則指除該自白
      本身外，其他足資以證明自白之犯罪事實確具有相當程度
      真實性之證據而言。雖其所補強者，非以事實之全部為必
      要，但亦須因補強證據與自白之相互利用，而足使犯罪事
      實獲得確信者，始足當之。又刑事審判上之共同被告，係
      為訴訟經濟等原因，由檢察官或自訴人合併或追加起訴，
      或由法院合併審判所形成，其間各別被告及犯罪事實仍獨
      立存在。若共同被告具有共犯關係者，雖其證據資料大體
      上具有共通性，共犯所為不利於己之陳述，固得採為其他
      共犯犯罪之證據，然為保障其他共犯之利益，該共犯所為
      不利於己之陳述，除須無瑕疵可指外，且仍應調查其他必
      要之證據，以察其是否與事實相符，不得專憑該項陳述作
      為其他共犯犯罪事實之認定，即尚須以補強證據予以佐證
      ，不可攏統為同一之觀察；且共同被告間若具有對向性之
      關係，為避免嫁禍他人而虛偽陳述，尤應有足以令人確信
      其陳述為真實之補強證據，始能據以為論罪之依據（最高
      法院96年台上字第901 號判決意旨參照）。是以共同被告
      之自白必須與事實相符始得作為證據，且不得專憑該項陳
      述作為其他共犯犯罪事實之認定，即尚須以補強證據予以
      佐證，尤不得作為有罪判決之唯一證據，此於共同被告若
      具有對向性之關係（諸如彼此為借貸雙方，借方企圖免除
      親友之債務、減輕刑責等），為避免嫁禍他人而須為陳述
      ，尤應有足以令人確信其陳述為真實之補強證據，自屬當
      然。
    2.惟查，就前開本票之簽具時間及地點乙節，證人乙○○先
      稱：上揭本票為94年1 月26日借款當天簽名云云（見本院
      95年度雄簡字第157 號該案卷第11至13頁），嗣稱：可能
      是93年底或94年1 月間在伊工廠所簽云云（見偵他卷第58
      至62頁），嗣又稱：是於94年1 月26日前在伊工廠簽的云
      云（見偵卷第8 至16頁），對於究係於何時、地簽署上揭
      本票證述先後不一；又簽發上開本票時，究有何人在場乙
      節，證人乙○○先稱：在場之人僅伊即被告2 人云云（見
      偵他卷第58至62頁），嗣改稱：尚有被告堂弟在場云云（
      見偵卷第21頁），對於簽署本票之在場人員，亦供述反覆
      不一；參以果真係被告夥同乙○○偽造上揭本票，衡情亦
      不致特地要求乙○○當場並按捺自己指印，有如此畫蛇添
      足之舉，蓋勢此將使日後爭訟時，因能立即查知指印與發
      票名義人有異，而自曝破綻，則公訴人以此顯有瑕疵之另
      案被告乙○○之指訴內容，遽認被告涉犯本件犯行，已屬
      無據。
    3.再查，證人丁○○於本院審理時證稱：乙○○拿上開本票
      來時就已經寫好等語明確（見本院卷第97頁），又證人庚○○於本院審理時亦證稱：伊知道乙○○把東西（指上開
      本票）寫好拿回公司等語相符（見本院卷第121 頁），顯
      見另案被告乙○○並非於被告面前簽寫戊○○之署名於上
      開本票上之發票人欄之事實，亦堪認定。
    4.又按刑法第210 條之偽造文書，以無製作權之人冒用他人
      名義而製作該文書為要件之一，如果行為人基於他人之授
      權委託，即不能謂無製作權，自不成立該條之罪。又刑法
      第210 條第1 項之偽造有價證券罪，所稱「偽造」乃指無
      權製作有價證券之人，假冒他人名義，或逾越有製作權人
      之授權範圍，而製作外觀上具有價證券形式之虛偽證券之
      行為而言。至於已否得有適法之授權，或有無逾越、逸脫
      授權範圍，而製作該有價證券，則不以明示之授權為判定
      其有無適法權源之唯一準據；因偽造有價證券罪，係侵害
      社會法益之罪，為使具有社會公共信用性格之票據類有價
      證券持有人，得獲應有之保障，以維交易安全及社會公共
      信用，是以票據上名義人對於知悉無權製作有價證券之人
      ，實施製作有價證券犯行，仍不為阻止而放任其此項實施
      製作有價證券之默認行為者，亦應包括的視之為默示之授
      權行為，最高法院分別著有47年度臺上字第226 號判例及
      82年度臺上字第6384號判決可資參照。由上可知行為人使
      用他人名義製作之文書或簽發之票據，若係經過授權製作
      ，則既無冒用他人名義之情事，自無偽造可言。至於授權
      行為之方式，初不論是書面或口頭，明示或默示為之，均
      無不可，亦即並不以明示之授權為判定其有無適法權源之
      唯一準據，縱僅有概括授權，只要行為人使用他人名義製
      作文書或簽發票據尚未逾越、逸脫授權之範圍，亦應認係
      有權製作、簽發而非屬偽造行為。查另案被告乙○○與戊○○原有夫妻關係，被告更不知渠等已離婚之訊息，則就
      乙○○提供戊○○之本票、身分證彩色影本及行照向被告
      借款，極易使被告誤認係夫妻間日常代理之行為，且無從
      查悉乙○○係擅行以戊○○名義偽造及竊取戊○○行照供
      作擔保，被告主觀上尚難認有同謀共犯上開犯行之犯意，
      昭然明甚。
    5.又查當鋪與銀行要均屬合法之借錢途徑，通常當鋪辦理貸
      款手續，借款人皆須填具本票、借據及授權書等類此文件
      供銀行擔保，方得申貸，此乃一般稍具常識之人皆能預見
      之事，且當時乙○○重在借錢應急，否則設若乙○○並未
      表明戊○○同意以其名義開具之本票向當鋪借貸，被告大
      可拒絕借款即可，又需匯款32萬元予乙○○後，僅為區區
      之約5 萬元之票面上利益，即遽為偽造上揭本票之舉，甘
      冒罹犯重典，顯與所花費之時間及可獲取之利益並不相當
      ，抑且苟未得戊○○之同意，被告逕要求乙○○簽發本票
      ，則被告請求戊○○給付票款時，戊○○理應會主張其並
      未簽具該本票，而否認該票款債權之存在，是被告此舉，
      實無從確保被告之債權，凡此均足堪認被告在主觀上亦欠
      缺為本件偽造故意犯行之意圖。
    6.綜此事證，顯難遽認被告與另案被告乙○○之間就偽造有
      價證券之犯行，有共同正犯之犯意聯絡及行為分擔甚明。
  (三)就被告就前開乙○○所為之行使偽造文書及使公務員登載不
    實文書犯行亦無犯意聯絡及行為分擔而為共同正犯，茲析述
    如下：
    1.按通常當鋪辦理貸款手續，借款人皆須提供擔保品供當鋪
      擔保，方得申貸，業如前述，且當時設若乙○○並未表明
      戊○○同意以其名義提供上開車輛開具之本票向當鋪借貸
      ，被告大可拒絕借款即可，又需匯款32萬元予乙○○後，
      僅為區區之約5 萬元之小利，且尚出資辦理動產抵押登記
      ，甚至為上揭偽造本票之舉，而甘罹重典不諱，可取得利
      益與所花費勞資顯不相當，已足認被告在主觀上亦欠缺為
      本件故意行使偽造文書及使公務員登載不實文書犯行之意
      圖。
    2.又查另案被告乙○○與戊○○原有夫妻關係，被告既本不
      知渠等已離婚訊息，則就乙○○提供戊○○之身分證彩色
      影本及行照向被告借款，顯已使被告誤認係夫妻間日常代
      理之行為，且無從查悉乙○○擅行提供戊○○之彩色身分
      證影本及竊取戊○○行照供作擔保之登記，被告主觀上尚
      難認有同謀共犯上開犯行之犯意，亦昭然明甚。
    3.執此，亦顯遽認被告與另案被告乙○○之間就行使偽造文
      書及使公務員登載不實文書之犯行，有共同正犯之犯意聯
      絡及行為分擔，灼然至明。
  (四)綜上所述，揆諸一般民間當鋪業者，依其商業習慣通常要求
    借方提供擔保以確保債權，所要求擔保之形式，無非物保人
    保二種，其中人保一項，除正常之保證人方式外，尚有於票
    據保證、背書或擔保人共同為發票人、提供擔保品等方式，
    不一而足，然不論擔保之方式為何，均屬私法自治之範疇，
    故縱使另案被告乙○○為達借款目的而以隱瞞實情以違法之
    手段提供擔保，並不當然可逕認貸方即被告合情合理之要求
    ，即隱含有與借方共謀為違法行為之意思存在，此外復無其
    他事證足資證明被告有共同與另案被告乙○○有偽造有價證
    券、行使偽造私文書及使公務員登載不實文書之犯意聯絡至
    明，是其犯罪即屬不能證明。從而，本件縱有另案被告乙○○自白犯行，惟被告在主觀上既無同謀共犯偽造之故意，在
    客觀上復無偽造之行為，則應認其上開行為尚與刑法偽造有
    價證券罪、行使偽造私文書及使公務員登載不實文書罪之構
    成要件有所不符，自難遽以刑法第201 條第1 項、第216 條
    、第210 條及第214 條之規定相繩。此外，復查無其他積極
    證據足以證明被告確有公訴人所指之偽造有價證券、行使偽
    造私文書等犯行，揆諸首揭法條規定及判例、裁判意旨，本
    件核屬不能證明被告犯罪，即應為無罪之諭知，以昭審慎。
據上論斷，應依刑事訴訟法第301 條第1 項，判決如主文。
本案經檢察官甲○○到庭執行職務。
中    華    民    國    97    年    12    月    31    日
                  刑事第十七庭  審判長法  官  洪能超
                                      法  官  蔣志宗
                                      法  官  林建鼎
以上正本證明與原本無異。
檢察官如不服本判決，應於判決送達後10日內，向本院提出上訴
狀（應抄附繕本）。告訴人或被害人如對於本判決不服者，應具
備理由請求檢察官上訴，其上訴期間之計算係以檢察官收受判決
正本之日期為準。
中    華    民    國    97    年    12    月    31    日
                                      書記官  林秀敏


司法院資訊處製作；財團法人民間司法改革基金會備份。
